ACORDAO-COMPLETO-2386399

ACÓRDÃO 14112/2019 ATA 43/2019 - PRIMEIRA CÂMARA

VISTOS, relatados e discutidos estes autos que tratam de ato de concessão de aposentadoria emitido pela Universidade Federal de Minas Gerais em favor da ex-servidora Regina Maria Alves Ferreira; 
ACORDAM os Ministros do Tribunal de Contas da União, reunidos em Sessão da 1ª Câmara, com fundamento no art. 71, inciso III, da Constituição Federal, nos arts. 1º, inciso V, e 39, inciso II, da Lei 8.443/1992, no art. 260, § 1º, do RI/TCU e ante as razões expostas pelo Relator, em: 
9.1. considerar ilegal o ato de concessão de aposentadoria, emitido em favor de Regina Maria Alves Ferreira (XXX.139.356-XX) , recusando o respectivo registro; 
9.1.1. dispensar a devolução dos valores indevidamente recebidos até a data da ciência pela Universidade Federal de Minas Gerais do presente acórdão, com base no Enunciado 106 da Súmula da Jurisprudência do TCU; 
9.2.determinar à Universidade Federal de Minas Gerais, com base no art. 45 da Lei 8.443/1992, que: 
9.2.1. faça cessar os pagamentos decorrentes do ato impugnado, comunicando ao TCU, no prazo de quinze dias, as providências adotadas, nos termos do art. 262, caput, do Regimento Interno do TCU, art. 8º, caput, da Resolução-TCU 206/2007 e art. 19, caput, da Instrução Normativa-TCU 78/2018; 
9.2.2. emita novo ato de aposentadoria, livre da irregularidade apontada, submetendo-o ao TCU, no prazo de trinta dias, consoante os arts. 262, § 2º, do Regimento Interno do TCU e 19, § 3º, da Instrução Normativa TCU 78/2018; 
9.2.3. comunique à interessada o teor desta decisão, alertando-a de que o efeito suspensivo proveniente da interposição de eventual recurso não a exime da devolução dos valores percebidos indevidamente após a respectiva notificação, caso o recurso não seja provido; 
9.2.4. no prazo de 30 (trinta) dias, contados da ciência desta decisão, envie a este Tribunal documentos comprobatórios de que a interessada está ciente da presente deliberação.

Ato de concessão de aposentadoria emitido pela Universidade Federal de Minas Gerais. Apreciação para fins de registro.

Primeira Câmara

Universidade Federal de Minas Gerais.

3. Interessado: Regina Maria Alves Ferreira (XXX.139.356-XX).

13.1. Ministros presentes: Walton Alencar Rodrigues (Presidente), Benjamin Zymler e Vital do Rêgo (Relator).
13.2. Ministro-Substituto convocado: Augusto Sherman Cavalcanti.

VITAL DO RÊGO

Adoto como relatório, com os devidos ajustes de forma, a instrução elaborada no âmbito da Secretaria de Fiscalização de Pessoal (peça 11) , com a qual se manifestou de acordo o corpo gerencial daquela unidade técnica especializada (peça 12) , a seguir transcrita:
INTRODUÇÃO
Trata-se de ato inicial de concessão de aposentadoria de Regina Maria Alves Ferreira, ex-servidora da Universidade Federal de Minas Gerais.
O ato foi submetido, para fim de registro, à apreciação do Tribunal de Contas da União (TCU) , de acordo com o art. 71, inciso III, da Constituição Federal. O cadastramento e a disponibilização ao TCU ocorreram por intermédio do Sistema de Apreciação e Registro de Atos de Admissão e Concessões, na forma dos arts. 2º, caput e incisos I a VI, e 4º, caput, da Instrução Normativa - TCU 78/2018.
HISTÓRICO
O ato em tela recebeu parecer do controle interno pela ilegalidade, com a seguinte justificativa: 
A servidora não preenche os requisitos para se aposentar, de acordo com o fundamento legal acima citado, considerando que houve conversão de tempo de magistério, o que não é permitido na esfera federal. Consequentemente, a servidora também não faz jus ao benefício do art. 192 da Lei nº 8.122/90. A UFMG está impedida de efetuar qualquer regularização, pois a servidora faz parte do MS nº 2003.38.00.020924-5. 
Diante disso e considerando que o ato deu entrada no TCU há mais de cinco anos, foi promovida, por meio da origem, oitiva da interessada, nos termos do Acórdão 587/2011-TCU-Plenário, de relatoria do Ministro Valmir Campelo (peças 1-2) . Em resposta, a UFMG encaminhou os documentos constantes da peça 5. A interessada apresentou a defesa acostada à peça 6. 
EXAME TÉCNICO
Verificou-se no ato em exame a conversão ponderada de tempo de magistério em tempo comum para concessão de aposentadoria integral ordinária, em desacordo com a jurisprudência do TCU. 
A conversão, com ponderação, de tempo de magistério para a obtenção de aposentadoria regida pelas regras gerais não encontra amparo legal. A Súmula TCU 245 assim dispõe:
Não pode ser aplicada, para efeito de aposentadoria estatutária, na Administração Pública Federal, a contagem ficta do tempo de atividades consideradas insalubres, penosas ou perigosas, com o acréscimo previsto para as aposentadorias previdenciárias segundo legislação própria, nem a contagem ponderada, para efeito de aposentadoria ordinária, do tempo relativo a atividades que permitiriam aposentadoria especial com tempo reduzido. (Grifei.) 
Conforme documentação encaminhara pela UFMG, sobre os 5.766 dias exercidos na função de magistério, entre 24/2/1966 e 2/3/1988, a Universidade aplicou a proporção de 30/25 (fator de 1,2) , havendo adicionado 1.153 dias ao tempo para aposentadoria da servidora, o que resultou num total de 6.919 dias (peça 5, pg. 2-3) . Sem esse adicional a inativa não dispõe de tempo suficiente para aposentadoria integral, na forma como foi concedida. 
Nada obstante, cabe esclarecer que, segundo entendimento dessa Corte exarado no Acórdão 10569/2017-TCU-Primeira Câmara, de relatoria do Ministro Benjamin Zymler, a servidora tem direito ao cômputo ponderado (fator 1,166) do tempo de magistério exercido até 9/7/1981, a ser considerado em um novo cálculo de sua aposentadoria:
O tempo de contribuição relativo às atividades de magistério no regime celetista pode ser considerado como atividade penosa, portanto sujeito à contagem ponderada pelo fator 1,166 para conversão em tempo comum, até 9/7/1981, antes do advento da EC 18/1981, desde que não contrarie decisão judicial proferida em processo do qual o servidor tenha sido parte. 
Quanto à observação do controle interno, de que UFMG estaria impedida de efetuar qualquer regularização em razão da liminar proferida no MS 2003.38.00.020924-5/MG, ressalta-se que, conforme documentação trazida aos autos, a citada decisão foi reformada pelo TRF-1 para denegar a segurança pretendida, de forma a permitir a revisão, pela Universidade, dos atos concessórios considerados irregulares ou ilegais (peça 5, pg. 73-83) . 
Instada a se manifestar, a interessada alegou, em suma, que sua aposentadoria não poderia ser revista face ao princípio da decadência. Sobre este ponto, a jurisprudência do TCU e do STF são cristalinas no sentido de que de que os atos de aposentadoria, reforma e pensão têm natureza jurídica de atos complexos, só se aperfeiçoando com o registro do TCU. Logo, o longo decurso de prazo não tem o condão de tornar legais os atos eivados de vícios. O decurso do prazo leva tão somente à obrigatoriedade da instauração do contraditório por esta Corte de Contas, o que foi observado no caso em exame. Assim, não merecem prosperar as alegações da defesa. 
CONCLUSÃO
Em razão do exposto, diante da averbação irregular de tempo ponderado de magistério para a obtenção de aposentadoria comum, cabe considerar ilegal a concessão em favor de Regina Maria Alves Ferreira, recusando-se seu registro.
PROPOSTA DE ENCAMINHAMENTO
Ante o exposto, conforme o preceituado no artigo 71, inciso III, da Constituição Federal de 1.988; c/c os artigos. 1º, inciso V, e 39, inciso II, da Lei 8.443/92, c/c os artigos 1º, inciso VIII, 260, § 1º, do Regimento Interno/TCU, e tomando por base as informações prestadas pelo órgão de controle interno e as verificações feitas pela unidade técnica, na forma prevista no artigo 260, caput, do Regimento Interno-TCU, propõe-se:
1.1. considerar ilegal e recusar o registro do ato inicial de aposentadoria de Regina Maria Alves Ferreira (CPF: XXX.139.356-XX) ;
1.2.  dispensar o ressarcimento das quantias indevidamente recebidas de boa-fé, consoante o disposto no Enunciado 106 da Súmula de Jurisprudência do TCU; 
1.3. determinar à Universidade Federal de Minas Gerais que:
1.3.1. faça cessar os pagamentos decorrentes do ato impugnado, comunicando ao TCU, no prazo de quinze dias, as providências adotadas, nos termos dos art. 262, caput, do Regimento Interno do TCU, 8º, caput, da Resolução - TCU 206/2007;
1.3.2. caso a servidora opte por permanecer aposentada, emita novo ato, livre da irregularidade apontada, e o submeta ao TCU no prazo de trinta dias, nos termos dos arts. 262, § 2º, do Regimento Interno do TCU;
1.3.3. informe à interessada o teor do acórdão que for prolatado, alertando-a de que o efeito suspensivo proveniente de eventual interposição de recurso junto ao TCU não a exime da devolução dos valores indevidamente percebidos após a notificação, em caso de não provimento desse recurso; 
1.3.4. encaminhe ao TCU, no prazo de trinta dias, comprovante da data de ciência da interessada, nos termos do art. 4º, § 3º, da Resolução - TCU 170/2004.
2. 	O Ministério Público, representado nos autos pela Procuradora-Geral Dra. Cristina Machado da Costa e Silva, manifestou-se de acordo com a proposição da unidade técnica (peça 13) . 
É o Relatório.

Artur Alexandre Mafra (OAB/MG 4.488) e outros.

Procuradora-Geral Cristina Machado da Costa e Silva.

APOSENTADORIA. MAGISTÉRIO SUPERIOR. CONTAGEM PONDERADA DE TEMPO DE MAGISTÉRIO INCOMPATÍVEL COM A TESE DE REPERCUSSÃO GERAL 772, FIRMADA PELO SUPREMO TRIBUNAL FEDERAL. CONVERSÃO ADSTRITA AO PERÍODO ANTERIOR AO ADVENTO DA EMENDA CONSTITUCIONAL 18/1981. OITIVA. ILEGALIDADE DO ATO. DETERMINAÇÕES.

APOSENTADORIA (APOS)

Secretaria de Fiscalização de Pessoal (Sefip).

Aprecia-se, nesta oportunidade, ato de concessão de aposentadoria emitido pela Universidade Federal de Minas Gerais em favor da Sra. Regina Maria Alves Ferreira. 
A Sefip, ao analisar a referida concessão, identificou a conversão ponderada de tempo de magistério em tempo comum para concessão de aposentadoria integral ordinária, em desacordo com a jurisprudência do TCU. Sem o tempo ponderado, a inativa não teria tempo suficiente para se inativar com proventos integrais. Considerando que o ato em questão foi disponibilizado ao TCU há mais de 5 anos, a unidade técnica oportunizou ao interessado, nos termos do Acórdão 587/2011-TCU-Plenário, as garantias constitucionais atinentes ao contraditório e à ampla defesa (peça 2) .
Após ter sido notificada acerca da irregularidade identificada em seu ato de aposentadoria, a interessada apresentou suas razões, juntadas na peça 6, argumentando, em síntese, que seu ato de aposentadoria não poderia ser revisto face ao princípio da decadência e da segurança jurídica.
Depois de analisar informações e argumentos constantes dos autos, a Sefip entendeu que eles não são hábeis a justificar a continuidade do pagamento com proventos integrais. Nesse sentido, propõe considerar ilegal o ato em epígrafe.
O MPTCU aquiesceu a proposta da unidade técnica.
-II-
Registro minha concordância integral com a proposta formulada pela unidade técnica, ratificada pela manifestação do MPTCU, razão pela qual acolho os pareceres precedentes por seus próprios fundamentos, valendo-me, para tanto, da técnica da motivação per relationem, nos termos do art. 2º, § 3º, do Decreto 9.830, de 10 de junho de 2019, sem prejuízo de tecer os comentários a seguir. 
De fato, em regra é irregular a conversão, com ponderação, de tempo de magistério para a obtenção de aposentadoria, consoante preconiza a Súmula TCU 245:
Não pode ser aplicada, para efeito de aposentadoria estatutária, na Administração Pública Federal, a contagem ficta do tempo de atividades consideradas insalubres, penosas ou perigosas, com o acréscimo previsto para as aposentadorias previdenciárias segundo legislação própria, nem a contagem ponderada, para efeito de aposentadoria ordinária, do tempo relativo a atividades que permitiriam aposentadoria especial com tempo reduzido.
Constitui exceção a essa regra, a atividade docente exercida até 9/7/1981. É que a atividade de magistério, classificada como penosa pelo Decreto 53.831/1964 (o que, automaticamente, ensejava a contagem ponderada do tempo de serviço) , deixou de ser com a promulgação da Emenda Constitucional 18/1981. Esse entendimento foi reconhecido pelo STF, consoante as decisões a seguir transcritas:
"PREVIDENCIÁRIO. AGRAVO REGIMENTAL NO RECURSO EXTRAORDINÁRIO COM AGRAVO. MAGISTÉRIO. CONVERSÃO DO TEMPO DE SERVIÇO ESPECIAL EM COMUM. SERVIÇO PRESTADO ANTES DA EC 18/81. POSSIBILIDADE. 1. No regime anterior à Emenda Constitucional 18/81, a atividade de professor era considerada como especial (Decreto 53.831/64, Anexo, Item 2.1.4) . Foi a partir dessa Emenda que a aposentadoria do professor passou a ser espécie de benefício por tempo de contribuição, com o requisito etário reduzido, e não mais uma aposentadoria especial. 2. Agravo regimental a que se dá parcial provimento" (ARE 742005 AgR, Rel. Min. Teori Zavascki, Segunda Turma, DJE 1/4/2014) .
"Recurso extraordinário com agravo. Repercussão geral da questão constitucional reconhecida. Reafirmação de jurisprudência. 2. Direito Previdenciário. Magistério. Conversão do tempo de serviço especial em comum. 3. Impossibilidade da conversão após a EC 18/81. Recurso extraordinário provido" (ARE 703.550 AgR, Rel. Min. Gilmar Mendes, Plenário, DJE 21/10/2014) .
No caso dos autos, destaco que parte do período ponderado considerado se deu após 9/7/1981, fato que enseja a ilegalidade do ato, já que sem a ponderação, a interessada não reúne condições para se inativar com proventos integrais. Tal informação pode ser comprovada pelo mapa de tempo de serviço acostado na peça 5, p. 3. Nesse sentido, observo que o período laborado na condição de professor no período compreendido entre 3/3/1988 e 29/11/1994 (6 anos, 8 meses e 29 dias) foi majorado em 20%, fora, portanto, dos parâmetros legais. 
Verifico, ainda, na linha do que sustenta a unidade técnica, que a liminar proferida no MS 2003.38.00.020924-5/MG, que supostamente impedia a UFMG de promover alterações nos proventos da interessada, foi reformada pelo TRF-1, para denegar a segurança pretendida, de forma que não há qualquer óbice para que esta Corte de Contas aprecie pela ilegalidade o ato em epígrafe e determine as correções necessárias para regularizar a concessão.
Afasto, por fim, os argumentos sustentados pela interessada de que eventual retificação de sua aposentadoria estaria impossibilitada pela decadência administrativa e ofenderia o princípio da segurança jurídica. Isso porque, nos termos da jurisprudência do STF, os atos de concessão de aposentadoria têm natureza complexa, nascendo de forma precária a partir da concessão pelo gestor competente e aperfeiçoando-se apenas após o registro pela Corte de Contas. Assim, o ato de aposentadoria somente passa a estar plenamente formado (perfeito) , válido (aferição da legalidade com reflexo de definitividade perante a Administração) e eficaz (plenamente oponível a terceiros, deixando de apresentar executoriedade provisória) quando recebe o registro pela Corte de Contas. Portanto, não havendo o registro, não há que se arguir ofensa aos princípios mencionados. Ilegal, portanto, a concessão em análise.
Considerando essa ordem de ideias, o ato em epígrafe não reúne condições para receber a chancela da legalidade. 
 Ante o exposto, VOTO para que seja adotada a minuta de acórdão que ora trago ao exame deste Colegiado. 
TCU, Sala das Sessões Ministro Luciano Brandão Alves de Souza, em 26 de novembro de 2019.
Ministro VITAL DO RÊGO 
Relator